臺灣高等法院花蓮分院民事判決　　　　　99年度上易字第51號
上　訴　人　蕭王清子
　　　　　　蕭鳳英
　　　　　　林慧如
　　　　　　蕭麟
　　　　　　陳愛靈
上訴人兼上
列五人共同
訴訟代理人　蕭　文
被上訴人　　國立臺東大學
法定代理人　蔡典謨
訴訟代理人　邱聰安律師
上列當事人間請求遷讓房屋等事件，上訴人對於中華民國99年9
月21日臺灣臺東地方法院99年度訴字第15號第一審判決提起上訴
，本院於100年3月11日言詞辯論終結，判決如下：
    主  文
上訴駁回。
第二審訴訟費用由上訴人負擔。
    事實及理由
一、本件被上訴人於原審起訴主張：其為坐落臺東縣臺東市○○
    段0000-0000地號土地、同段0000-0000地號土地、同段0000
    0-000建號建物等筆國有財產之管理機關，該建物又可依據
    門牌號碼區分為1號及5號兩間宿舍；1號宿舍原供訴外人蕭
    仲山居住，而5號宿舍則供訴外人唐碧居住；詎唐碧死亡且
    訴外人即唐碧之繼承人唐黃美雅搬離5號宿舍後，蕭仲山竟
    與上訴人蕭文及陳愛靈於86年間趁隙共同無權占有5號宿舍
    ，並為經營蕭氏蒸餃之餐飲營業行為，復又違反宿舍管理手
    冊第11點第1項及第2項之規定，與上訴人蕭文及林慧如擅於
    1號宿舍經營蕭氏香口食品企業行，被上訴人乃於95年8月8
    日致函蕭仲山為終止使用借貸契約之意思表示，並對蕭仲山
    提起請求遷讓房屋之訴；嗣蕭仲山於96年4月7日死亡，遂由
    蕭仲山之繼承人即上訴人蕭王清子、蕭鳳英、蕭麟、蕭文暨
    訴外人蕭菊英、蕭華英承受該訴訟；嗣經臺灣臺東地方法院
    以97年度簡字第4號判決准許被上訴人之請求，復經同法院
    以97年度簡上字第20號判決駁回蕭王清子等人之上訴而告確
    定（下簡稱前案判決）；詎被上訴人以上開確定判決為執行
    名義聲請開始強制執行程序後，上訴人陳愛靈、林慧如以非
    受上開確定判決既判力所及為由，拒絕遷讓；上訴人顯係無
    權占有上開土地及建物，故依民法第767條及第179條之法律
    規定，請求遷讓房屋及返還不當得利，請求判令：1.上訴人
    陳愛靈、林慧如應將1號及5號宿舍遷讓交還被上訴人；2.上
    訴人蕭王清子、蕭鳳英、蕭麟、陳愛靈、蕭文、林慧如應給
    付被上訴人新臺幣（下同）345,457元，並自99年2月23日起
    至交還1號宿舍之日止按月給付被上訴人8,426元；3.上訴人
    蕭王清子、蕭鳳英、蕭麟、陳愛靈、蕭文、林慧如應給付被
    上訴人468,111元，並自99年2月23日起至交還5號宿舍之日
    止按月給付上訴人7,802元；4.願供擔保，請准宣告假執行
    等。經原審審理後，認被上訴人依民法第767條及第179條之
    法律關係，請求上訴人陳愛靈、林慧如遷讓交還1號及5號宿
    舍，且上訴人應給付被上訴人760,292元並自99年2月23日起
    至交還1號及5號宿舍之日止按月分別給付被上訴人7,480元
    及7,515元部分，為有理由，而予准許，並駁回被上訴人逾
    此部分之請求，且就被上訴人勝訴部分，於酌定相當之擔保
    金額而准假執行，敗訴部分則駁回其假執行之聲請等。案經
    上訴人即被告提起上訴後，本院審理結果，認原判決認事用
    法並無不合，應予維持，並引用原判決所記載之事實及理由
    如附件所示。
二、上訴駁回之理由：
(一)上訴人聲明請求：1.原判決不利於上訴人部分廢棄；2.上開
    廢棄部分，被上訴人在第一審之訴駁回。並其陳述除與原判
    決記載相同者外，另補充略以：
  1.按使用借貸之法律關係尚未終止前，所有權人不能依無權占
    有之規定向占有人請求返還，查系爭5號宿舍部分，原審既
    認使用借貸關係仍存在，卻又認所有權人得向現占有人即上
    訴人請求遷讓，自有未洽。
  2.既然借貸關係並未終止，上訴人陳愛靈、林慧如係蕭仲山之
    兒媳，有何不能使用之事由？且借用人死亡，使用借貸關係
    並不因此當然消滅，原審認借用人死亡，上訴人陳愛靈、林
    慧如非繼承人，判定無權占有，顯有違誤。
  3.系爭宿舍原均為一層建物，經第三人在其上自行出資增建二
    樓，雖建築於原宿舍之上，然不屬於原宿舍所有，況該增建
    之二樓經上訴人林慧如登記為使用名義人及繳納房屋稅，此
    均為上訴人所知悉，且稅捐機關係將房屋稅單寄送至被上訴
    人處，由被上訴人通知上訴人前往取回繳納，已有同意上訴
    人繼續使用之積極表示，無以無權占有請求之餘地。
  4.依台東縣台東地事務所96年11月21日複丈成果圖，系爭宿舍
    尚有建物編號Ｄ面積25平方公尺及建物編號Ｃ面積極4平方
    公尺，均非前案既判力所及，上訴人對系爭房舍仍有部分使
    用權利，如何遷讓房屋？抑且，系爭宿舍之坐落基地面積合
    計279平方公尺，而依前案判決，上訴人應返還房舍之坐落
    面積合計259平方公尺，此部分上訴人仍有20平方公尺之使
    用權利。
  5.上訴人之被繼承人蕭仲山並無營業行為，雖上訴人蕭王清子
    於71年申請蕭氏香口食品企業，然於82年間因房舍倒塌而停
    止營業，前案不查，誤94年營業，而引用證據錯誤，原審並
    以95年8月9日為計算不當得利之起日，顯有違誤。
  6.前案被告原為上訴人之被繼承人蕭仲山，上訴人蕭王清子、
    蕭鳳英、蕭麟、蕭文僅係基於繼承關係承受訴訟，並非該案
    之訴訟主體。
  7.被上訴人以無權占有法律關係請求返還房屋，其訴訟標的金
    額亦只計算房屋之實際價格，並未包含基地在內，亦未請求
    返還基地部分，自無於本案請求占有使用基地部分之不當得
    利。
  8.被上訴人於原審撤回對蕭菊英、蕭華英之不當得利之請求，
    係因知悉渠二人係分別住在新竹市、台北市，不應對其等請
    求，然上訴人蕭麟住在綠島，同樣未住居在系爭宿舍，被上
    訴人為何未一併撤回？被上訴人此舉已明白表示其起訴無權
    占有系爭宿舍者為蕭仲山，因其於訴訟中死亡，方陳報其全
    體繼承人承受訴訟自明，該承受無權占有之訴之繼承人，有
    居住於系爭建物，有居住於台東縣境內，有居住於外縣市，
    當不可為無權占有之共同被告，依最高法院29年上字第1061
    號判例意旨，上訴人既非前案判決之主體被告，其不當得利
    自應以被告蕭仲山之占有使用期間計算。
  9.系爭更生路1、5號宿舍原管理機關為國有財產局，將房舍供
    予當年之臺東師專作為宿舍使用，茲因82年房屋倒塌，國有
    財產局派員勘查，認原房舍已有51年之久，無修繕必要而任
    其損害繼續擴大，後上訴人之被繼承人蕭仲山向原配住機關
    （臺東師專）申請自行在原地改建，臺東師專未加拒絕，而
    由上訴人蕭文及林慧如夫妻於86年間自行改建為現在之系爭
    建物，並登記林慧如為使用人及繳納房屋稅，國有財產局於
    97年始辦理管理人變更為國立臺東大學，是被上訴人於97年
    才取得管理權；又系爭建物為二層樓房與被上訴人接受管理
    者為一層平房，兩者並不相同，且系爭建物為鋼鐵造鐵皮屋
    ，被上訴人接管者為石頭造瓦頂房屋，亦不相同，顯然已非
    屬原機關宿舍。
(二)被上訴人則聲明請求駁回上訴。並其陳述除與原判決記載相
    同者外，並補稱：
  1.上訴人雖主張第三人增建二樓，不屬於原宿舍所有云云，然
    查，附圖所示Ａ、Ｂ部分牆面均仍為混凝土牆，僅前半部及
    2樓加蓋鐵皮屋頂，Ｃ部分之衛浴設備則係由臺東縣政府於
    78年時補助，改建之部分內部均相通，無獨立出入口，為宿
    舍之一部。
  2.被上訴人請求遷讓房屋之面積祇請求自坐落臺東市○○段33
    3之7地號土地上如附圖所示Ａ部分（面積76平方公尺）及同
    段333之8地號土地上如附圖所示Ａ部分（面積46平方公尺）
    之同段903號建物即門牌號碼臺東市○○路1號房屋遷出，及
    自坐落臺東市○○段333之7地號土地上如附圖所示Ｂ部分（
    面積60平方公尺）及同段333之8地號土地上如附圖所示Ｂ部
    分（面積58平方公尺）、Ｃ部分（19平方公尺）之同段第90
    3號建物即門牌號碼臺東市○○路5號房屋遷出，並不及於上
    訴人所言之其他面積。
(三)本院查：
  1.本件被上訴人請求上訴人陳愛靈、林慧如所遷讓之房屋，係
    指坐落臺東市○○段333之7地號土地上如原判決附圖所示Ａ
    部分（面積76平方公尺）及同段333之8地號土地上如原判決
    附圖所示Ａ部分（面積46平方公尺）之同段903號建物即門
    牌號碼臺東市○○路1號房屋，及坐落臺東市○○段333之7
    地號土地上如原判決附圖所示Ｂ部分（面積60平方公尺）及
    同段333之8地號土地上如原判決附圖所示Ｂ部分（面積58平
    方公尺）、Ｃ部分（19平方公尺）之同段第903號建物即門
    牌號碼臺東市○○路5號房屋，此觀諸被上訴人於原審之起
    訴狀及原判決附圖即明，且原審於99年6月28日勘驗現場時
    ，就系爭臺東市○○路1號及5號房屋使用土地之面積引用原
    判決附圖所示，並經兩造同意在卷（原審卷第108、109頁）
    ，復據被上訴人於本院審理中自承無訛，故原判決就判令上
    訴人陳愛靈、林慧如應遷讓之房屋，其主文雖僅記載「臺東
    縣臺東市○○路1號及臺東縣臺東市○○路5號」，而稍簡略
    ，然上訴人陳愛靈、林慧如應遷讓之房屋範圍，應如上開被
    上訴人於原審之請求，當無置疑。是上訴人前開上訴意旨所
    稱其他使用之面積，與本案無涉，其據此指摘原判決不當，
    尚有誤會，為無理由。
  2.查系爭臺東市○○路1號宿舍係配住給任職被上訴人前身臺
    灣省立臺東師範學校人員蕭仲山使用，嗣因蕭仲山經營蕭氏
    香口食品企業行，違反被上訴人宿舍管理手冊11點第1項、
    第2項之規定，經被上訴人於95年8月8日致函蕭仲山，為終
    止使用借貸關係之意思表示，另系爭臺東市○○路5號宿舍
    原配住人唐碧已死亡，其繼承人唐黃美雅亦已搬離，蕭仲山
    竟趁唐黃美雅離去後，即無權占用系爭宿舍，被上訴人乃依
    使用物返還請求權及物上請求權，向臺灣臺東地方法院起訴
    請求蕭仲山應遷讓返還前開二宿舍，並因蕭仲山於訴訟繫屬
    中死亡，乃由其全體繼承人即上訴人蕭王清子、蕭文、蕭鳳
    英、蕭麟及訴外人蕭菊英、蕭華英依民事訴訟法第168條、
    第175條第2項規定承受訴訟，嗣經臺灣臺東地方法院審理後
    ，認被上訴人之主張有理由，以97年度簡字第4號判決判令
    「被告（即本件上訴人）蕭王清子、蕭文、蕭鳳英、蕭麟及
    （訴外人）蕭菊英、蕭華英應自坐落臺東市○○段333之7地
    號土地上如附圖（即本件原判決之附圖下同）所示Ａ部分（
    面積76平方公尺）及同段333之8地號土地上如附圖所示Ａ部
    分（面積46平方公尺）之同段903號建物即門牌號碼臺東市
    ○○路1號房屋，及坐落臺東市○○段333之7地號土地上如
    附圖所示Ｂ部分（面積60平方公尺）及同段333之8地號土地
    上如附圖所示Ｂ部分（面積58平方公尺）、Ｃ部分（19平方
    公尺）之同段第903號建物即門牌號碼臺東市○○路5號房屋
    遷出，返還原告（即本件被上訴人）等，復經同法院於98年
    1月7日以97年度簡上字第20號駁回上訴人等人之上訴而告確
    定等，有前開判決2份附卷可憑（原審卷第17頁至第26頁）
    。是本件上訴人蕭王清子、蕭文、蕭鳳英、蕭麟、蕭鳳英既
    於前案審理中依法承受訴訟而成為當事人，自應受前案判決
    既判力之拘束。是其稱渠等非前案訴訟主體，不受前案判決
    之拘束云云，顯屬無據。
  3.又按，受僱人、學徒、家屬或基於其他類似之關係，受他人
    之指示，而對於物有管領之力者，僅該他人為占有人，民法
    第942條定有明文。查上訴人陳愛靈、林慧如分別係蕭麟及
    蕭文之配偶，亦即與原受宿舍配住人蕭仲山係屬直系姻親關
    係，此為上訴人所不爭，則上訴人陳愛靈、林慧如若係基於
    受蕭仲山或蕭文或蕭麟之指示而管領使用系爭1號及5號房屋
    （即宿舍），依上揭規定渠二人係屬占有輔助人，僅蕭仲山
    或蕭文或蕭麟為占有人，茲蕭仲山、蕭文、蕭麟既經前案確
    定判決認定自95年8月8日起即無權使用系爭1號房屋，及自
    始無權占用系爭5號房屋，則渠二人自亦無再得管領使用系
    爭1號及5號房屋之餘地。至上訴人陳愛靈、林慧如若係本於
    自主之意思而占有系爭1號及5號房屋，然其二人既非蕭仲山
    之繼承人，亦非被上訴人或其前身即臺灣省立臺東師範學校
    之人員，復為其二人所不爭，是其二人顯非屬得配受宿舍者
    ，故上訴人陳愛靈、林慧如對占有系爭1號及5號房屋並無何
    正當權源，被上訴人主張其二人為無權占有，洵屬有據。上
    訴人指摘原審認借貸關係縱未消滅，陳愛靈、林慧如亦為無
    權占有，顯有違誤云云，委無可取。
  4.按房屋性質不能脫離土地之占有而存在，故房屋租金，自當
    包括建築物及其基地之總價額為其基準（土地法第97條參照
    ），是無權占有房屋所受之不當得利，自當包括建築物及其
    基地之總價額為其基準（最高法院97年度台上字第323號判
    決意旨酌參）。是原審就被上訴人請求上訴人賠償相當於租
    金之損害部分，依系爭房屋及其坐落基地之總價額為其計算
    之基準，揆諸前開說明並無不合，是上訴人指稱原審不應併
    計入基地之價額云云，尚有誤解，難以採認。
  5.至上訴人其餘所稱原審誤認蕭氏口香食品企業為94年營業、
    不當得利計算起點不當云云，並稱上訴人蕭文、林慧如自行
    改建者，已非屬原管理機關之宿舍云云，均就業經前案確定
    判決認定之事實及本件原審判決理由詳加論斷者，再事爭執
    ，並無足取。
三、本件事證已臻明確，兩造其餘主張、陳述及所提之證據暨攻
    擊防禦方法，核與本件判決之基礎不生影響，爰不一一詳予
    論述，併此敘明。
四、綜上所述，上訴意旨指摘原判決不當，求予廢棄改判，為無
    理由，應予駁回。
五、據上論結，本件上訴為無理由，依民事訴訟法第449條第1項
    、第454條、第78條、第85條第1項前段，判決如主文。
中    華    民    國   100    年    4     月    8     日
                    民事庭審判長法  官  謝志揚
                                法  官  李水源
                                法  官  許仕楓
以上正本係照原本作成。
本件不得再上訴。
中    華    民    國   100    年    4     月    8     日
                                書記官  李德霞